臺灣臺北地方法院民事判決　　　　　　　99年度訴字第3669號
原　　　告　吳佩璇
訴訟代理人　郭睦萱律師
複代理人　　王健安律師
被　　　告　李文安
訴訟代理人　林志強律師
訴訟代理人　蔡靜娟律師
上列當事人間請求返還借款事件，本院於民國100 年3 月21日言
詞辯論終結，判決如下：
    主  文
被告應給付原告新臺幣壹佰捌拾玖萬元，及自民國九十九年七月
二日起至清償日止按年息百分之五計算之利息。
原告其餘之訴駁回。
訴訟費用由被告負擔百分之九十九後，餘由原告負擔。
本判決第一項如原告以新臺幣陸拾伍萬元供擔保後得假執行；如
被告以新臺幣壹佰捌拾玖萬元為供擔保後得免假執行。
原告其餘假執行之聲請駁回。
    事實及理由
壹、程序方面：
    按訴狀送達後，原告不得將原訴變更或追加他訴。但請求之
    基礎事實同一者，不在此限，民事訴訟法第255 條第1 項第
    2 款定有明文。本件原告起訴時主張其於民國93、94年間曾
    陸續交付借款新臺幣（下同）190 萬元（下稱系爭款項）予
    被告，惟因該債務未定期限，原告遂本於消費借貸契約之法
    律關係，提起本件訴訟請求被告返還借款及法定利息，所為
    應受判決事項之聲明為：被告應給付原告190 萬元及自起訴
    狀繕本送達翌日起至清償日止，按年息5 ％計算之利息等語
    。嗣於訴狀送達後，原告另於99年11月29日具狀為訴之追加
    ，主張追加依不當得利之法律關係為請求權基礎，所為應受
    判決事項之聲明則未變更（見本院卷第93至94頁）。經核，
    原告前揭所為訴之追加，均係本於同一基礎事實，即原告就
    交付被告之系爭款項可否請求返還之事實為據，且就原請求
    之訴訟及證據資料，於審理繼續進行在相當程序內具有一體
    性，不甚妨礙被告之防禦及訴訟終結，雖被告於99年11月29
    日言詞辯論期日當場表示不同意原告訴之追加（見本院卷第
    92頁），然揆諸前揭法條規定，原告所為訴之追加，仍應予
    准許，合先敘明。
貳、實體方面：
一、原告起訴主張：
    (一)被告於93、94年間曾陸續向原告借款，借款金額及過程分
      別為：(1)93年5 月19日原告自中央信託局匯款80萬元予被
      告；(2)被告於93年5 月間自原告台灣銀行之帳戶以ATM 提
      款方式分次提領現金計39萬、原告另曾交付現金1 萬元予
      被告；(3)94年8 月9 日原告復自合作金庫匯款70萬元予被
      告，總計為190 萬元（下稱系爭債務），且系爭債務未定
      有清償期。嗣後兩造於95年間結婚，然因兩造感情漸不睦
      ，遂於99年間離婚，期間原告曾多次向被告催討系爭債務
      ，均未獲被告清償系爭債務。又原告復於曾99年3 月7 日
      傳送簡訊予被告，要求被告應於3 日內清償債務，經被告
      於數日內回電表示承認確有積欠原告系爭債務乙事，並承
      諾願意清償，惟被告迄今尚未返還任何款項予原告，屢經
      向被告催討，均遭置之不理，是依民法第474 條第1 項及
      第478 條規定，提起本訴請求被告返還系爭款項。
    (二)況縱認原告因未能提示借據而無法證明借貸關係存在，然
      被告自承其確實有收受原告給付系爭款項，且系爭款項數
      額亦與原告投資安樂剪髮店之出資額僅15萬元，有所不符
      ，遑論被告從未簽訂任何投資書面契約或辦理商業登記資
      料之變更，顯見系爭款項非原告投資安樂剪髮店之款項，
      是被告受領系爭款項之利益並無法律上原因，致原告受有
      損害，並依民法第179 條規定，自得請求被告返還系爭款
      項。
    (三)為此，原告爰依消費借貸及不當得利之法律關係，請求被
      告返還系爭款項等語，並聲明：
      1.被告應給付原告190 萬元及自起訴狀繕本送達翌日起至
        清償日止，按年息5 ％計算之利息。
      2.願供擔保，以代釋明，請准宣告假執行。
二、被告則以：
    (一)關於原告主張其所交付之系爭款項部分，其中就現金1 萬
      元部分，原告未能證明確已交付被告，顯屬空言主張，並
      無依據。至原告雖另確有交付189 萬元予被告之事實，然
      原告交該款項之原因，或係巨星安樂店之投資款、增資款
      ，或係兩造為準備結婚、購買家具之籌備款等，原因多端
      ，原告自應就兩造間係基於借貸意思表示之合致，負舉證
      責任。況原告身為警務人員，豈有因被告出示人頭帳戶，
      即相信被告甚有資力而輕易借出款項之可能；況兩造斯時
      僅為朋友關係，若如原告所稱被告僅還過一、兩次利息，
      則期間原告豈有未曾要求被告按期付息，反而陸續借出高
      達190 萬元之金額，實有違經驗法則。且倘被告係多次向
      原告借款併長期積欠利息及本金不還，事後原告豈會與被
      告為連理，顯悖離常理。
    (二)系爭款項並非借款，乃係原告因其他原因所交付，原告自
      無可能於無法律上原因之情形下，而為多次給付，原告依
      不當得利規定請求被告返還即有可議。況兩造除共同經營
      美髮事實外，別無其他金錢糾紛，實則系爭借款乃係兩造
      共同於93年間承受安樂剪髮店之營業，營業期間諸如設備
      之購買、裝潢之更新、人員之聘任等，均花費甚鉅，是為
      執行合夥事務，原告始陸續投入系爭款項，且被告亦向銀
      行貸款高達200 萬元，應堪認定系爭款項顯係原告為執行
      共同事業而支出之費用，尚非無法律上之原因。
    (三)又不論原告給付系爭款項究為借款或係共同事業而支出乙
      事。惟兩造於99年3 月8 日既簽訂離婚協議書，並約定「
      雙方同意在上述所協議內容之外的財產及債務，各自名下
      之財產歸各自所有，各自名下之債務各自理直，與對方無
      關，雙方並拋棄對對方夫妻剩餘財產分配之請求權。」等
      語，顯見兩造就彼此間之一切債權債務，有不再相互請求
      ，且維持離婚時實際財產歸屬現狀而不再更動之約定，並
      無獨留系爭款項之爭議待訴訟解決之可能。
    (四)並聲明：原告之訴駁回；如受不利判決，願供擔保請准宣
      告免為假執行。
三、兩造不爭執之事實：
    (一)原告曾於93年5 月19日自中央信託局匯款80萬元予被告、
      被告另於93年5 月間自原告台灣銀行之帳戶以ATM 提款方
      式分次提領現金計39萬、及原告於94年8 月9 日復自合作
      金庫匯款70萬元予被告。原告確有交付至少189 萬元之款
      項予被告。
    (二)依安樂剪燙店合夥契約書之記載，原告投資安樂剪燙店之
      出資額為15萬元。
    (三)兩造於99年3 月8 日簽訂離婚協議書，其中第3 條約定：
      「雙方同意在上述所協議內容之外的財產及債務，各自名
      下之財產歸各自所有，各自名下之債務各自理直，與對方
      無關，雙方並拋棄對對方夫妻剩餘財產分配之請求權。」
四、本件兩造爭執之要旨：
    (一)兩造間就系爭款項是否有消費借貸關係存在？若有，則原
      告得否請求被告返還？
    (二)原告得否依不當得利請求被告返還系爭款項？
五、得心證之理由：
    (一)按「稱消費借貸者，謂當事人一方移轉金錢或其他代替物
      之所有權於他方，而約定他方以種類、品質、數量相同之
      物返還之契約」、「借用人應於約定期限內，返還與借用
      物種類、品質、數量相同之物，未定返還期限者，借用人
      得隨時返還，貸與人亦得定一個月以上之相當期限，催告
      返還」，民法第474 條第1 項及第478 條分別定有明文。
      次按，請求履行債務之訴，除被告自認原告所主張債權發
      生原因之事實外，應先由原告就其主張此項事實，負舉證
      之責任，必須證明其為真實後，被告於其抗辯事實，始應
      負證明之責任，此為舉證責任分擔之原則（最高法院43年
      台上字第377 號判例參照）。是以當事人主張有金錢借貸
      關係存在時，須就其發生所須具備之特別要件即金錢之交
      付及借貸意思表示互相一致負舉證之責任，若僅證明有金
      錢之交付，未證明借貸意思表示互相一致者，尚不能認為
      有金錢借貸關係存在。又證據之證明力由法院自由判斷之
      ，苟係基於普通日常生活之經驗，而非違背客觀上應認為
      確實之定則者，即屬合於經驗法則，不容當事人任意指摘
      （最高法院97年台上字第1401號裁判要旨亦可資參照）。
    (二)本件原告主張被告陸續向其借貸系爭款項，兩造間確實有
      成立消費借貸關係等情，既為被告所否認，即應由原告先
      就兩造間借貸合意及金錢交付之事實，負舉證責任，倘原
      告已為相當證明後，則被告就其抗辯事實，亦應負證明之
      責任。經查：
      1.原告就兩造間金錢交付之事實，固據其提出中央信託局
        匯出匯款回條聯、存摺存款歷史明細批次查詢、合作金
        庫匯款回條聯等件（見本院卷第4 至6 頁）為證，然經
        觀諸前開證物，堪認原告於93年5 月19日自中央信託局
        匯款80萬元予被告、被告另於93年5 月間自原告台灣銀
        行之帳戶以ATM 提款方式分次提領現金計39萬、及原告
        於94年8 月9 日復自合作金庫匯款70萬元予被告之事實
        為真，而被告就此亦不爭執，是原告業已交付189 萬元
        之款項予被告，應屬有據。至原告主張其另有交付現金
        1 萬元於被告等情，則為被告所否認，原告就此除未能
        提出相關證據以實其說外；且依證人劉憲武於本院於99
        年12月29日言詞辯論期日所為具結證述：「（原告訴訟
        代理人）你是否知道190 萬元的借據，當初是何原因發
        生？（證人劉憲武）我不清楚，是被告李文安的父親交
        待我要回去」、「（法官）被告李文安的父親要你拿回
        借據對否？（證人劉憲武）是」、「（法官）那沒有還
        錢怎麼可以拿得回借據，你有無問他？（證人劉憲武）
        沒有，不清楚」、「（法官）被告李文安的父親有無告
        訴你已經還過190 萬元的事？（證人劉憲武）我都沒有
        問，他只交待我這樣的事而已」、「（法官）被告李文
        安的父親只交待你拿回借據，至於債權債務發生的原因
        、有無還錢，你都不知道，對否？（證人劉憲武）是」
        等語（見本院卷第106 頁），可知證人劉憲武兩造簽訂
        離婚協議書時到場，係因受被告父親所託取回借據，其
        對於系爭債務發生原因及數額為何、有無還錢等情均非
        明確知悉，本院自難僅以證人劉憲武所稱：「我跟他要
        190 萬的借據」乙節，即遽認原告所交付予被告之金錢
        為190 萬元，原告究有無另交付現金1 萬元予被告，仍
        非無疑。是本院依卷內所附證據僅能認定原告所交付予
        被告之款項應為189 萬元。
      2.復依證人劉憲武於本院99年12月29日言詞辯論期日所為
        具結證述：「我當場有跟他們要借據，因為我出門時，
        被告李文安的父親有特別交待我，要把這張借據要回來
        ，不要留尾，這張借據我沒有要到，…」等語（見本院
        卷第105 頁）；及另參酌被告於本院100年2月14日言詞
        辯論期日所為證述：「我沒有聽到，但是我有跟證人吳
        卓娟要借據。」、「因為他在簽離婚協議書前，原告吳
        佩璇在電話說我手中有你的欠條，所以我跟證人吳卓娟
        要這個欠條，但是我沒有要到，證人吳卓娟說我今天沒
        有帶，明天再寄給你，他就打電話給我父親，跟我父親
        談，談得結果是要我們兩個人小孩的紅包錢，金額多少
        我忘了。」、「完全沒有，有提到欠條要還給我」綦詳
        ，可知被告於兩造簽訂離婚協議書之際有向原告要求返
        還借據，則衡諸社會通常觀念，若非被告就系爭借款曾
        簽署有借據之事實存在，其又豈會向原告要求返還借據
        ，本院應堪認定被告確實就前開交付之189 萬元款項乙
        情，與原告簽署借據，職是兩造間確實有成立消費借貸
        之合意。
      3.被告辯稱其於93年5月間自原告台灣銀行之帳戶以ATM提
        款方式分次提領之現金39萬元部分，係為購買兩造位於
        臺北市○○區○○路360 之10號6 樓的所有家電及家具
        之用，非係被告向原告借款云云，然為原告所否認，被
        告就此並未提出證據以實其說，僅空言係為購買家具用
        途，本院尚難信為真實。至被告另辯稱原告分別於93年
        5 月19日及94年8 月9 日所匯之80萬元、70萬元部分，
        乃係原告執行共同事業（即巨星安樂剪髮店）所支出之
        投資款及增資款，亦非被告向原告借款等情，此固據被
        告提出商業登記抄本、安樂剪燙店合夥契約書、安樂店
        店內相關運作資料與帳本等件為佐（見本院卷第39至41
        頁、第53至55頁），但原告亦否認前開80萬元、70萬元
        匯款為執行共同事業之費用。而查本院經觀諸原告所提
        商業登記抄本及安樂剪燙店合夥契約書內容記載，至多
        僅得證明巨星安樂剪髮店資本額為5 萬元及原告之出資
        金額為15萬元，與被告所辯原告出資額為80萬元之數額
        ，顯有相當差距，就此被告復未能再舉實證為佐，尚不
        足據此評斷該80萬元即為原告投資安樂剪髮店之匯款。
        又關於該70萬元匯款是否為安樂剪髮店之增資款部分，
        既為原告所否認，且另參酌原告就出資安樂剪髮店15萬
        元之款項，均有簽訂合夥契約書以為憑證，而此筆高達
        70萬元之增資款，卻未有任何相關事證，實難符事理之
        平；況被告就其辯稱70萬元款項均有使用於公司之開銷
        等情，仍未能提出相關證據為憑，實難令本院生原告所
        匯70萬元之款項予被告為安樂剪髮店增資後之心證。是
        以，被告前揭所為原告匯款189 萬元款項非為借款之抗
        辯，均非可採。
      4.承前所述，原告就其主張兩造間有借貸合意及189 萬元
        借款交付之事實，已盡證明之責，而被告就其抗辯原告
        所交付款項非借款，兩造實無借貸意思合致之事實，未
        能確實舉證以實其說，揆諸首揭規定及判例意旨，堪認
        原告主張本件借款之事實為真實，即得請求被告返還積
        欠之189 萬元借款。
    (四)至於被告另辯稱兩造業已於99年3月8日離婚協議書內約定
      ，就彼此間之一切債權債務，不再相互請求，並維持離婚
      時之實際財產歸屬現狀而不再更動，原告即不得再請求被
      告返還借款云云。惟按解釋意思表示，應探求當事人之真
      意，不得拘泥於所用之辭句，民法第98條定有明文。準此
      ，本件兩造於99年3 月8 日所簽定之離婚協議書第3 條約
      定：「雙方同意在上述所協議內容之外的財產及債務，各
      自名下之財產歸各自所有，各自名下之債務各自理直，與
      對方無關，雙方並拋棄對對方夫妻剩餘財產分配之請求權
      。」，此有離婚協議書在卷可稽（見本院卷第37頁），復
      為兩造所不爭執。復參酌該離婚協議書之見證人即證人劉
      憲武及吳卓娟於99年12月29日言詞辯論期日到場所為證述
      ：「（法官）在簽離婚協議書時，除了講到前面的話，有
      無再提到這190 萬的事？（證人劉憲武）因為我要跟他要
      這張借據，原告吳佩璇、證人吳卓娟就跟我說不用談了，
      只要把小朋友的紅包8 萬多元還給他。（法官）證人劉憲
      武所言，是否如此？（證人吳卓娟）他是有跟我們要借據
      ，因為被告李文安沒有還我們錢，所以我們不可能還給他
      ，190 萬跟8 萬元，當然我們要190 萬。（法官）當天你
      有無出示借據給證人劉憲武看？（證人吳卓娟）沒有，說
      老實話借據我們找不到。我們也沒有把借據找不到的事跟
      證人劉憲武講，根本沒有講到借據和190 萬的事，我們純
      粹只是談離婚的事，證人劉憲武一直說很抱歉被告李文安
      把我妹妹騙得這麼慘。（證人劉憲武）當時是講說那個我
      們不會要，只要小孩的8 萬多元的錢。（證人吳卓娟）我
      當時沒有這麼說。而且8 萬多的紅包錢，被告也沒有還，
      被告什麼東西都拿走了。」（見本院卷第105 頁背）、「
      （法官）就這一點，為何你沒有叫原告吳佩璇、證人吳卓
      娟寫切結書？（證人劉憲武）我沒有考慮到，我想既然他
      已經這樣講我們就放心了。（法官）所以是靠著原告吳佩
      璇、證人吳卓娟口頭上的言詞，你們就認為放心了，他拋
      棄了這190 萬，是不是這樣的意思？（證人劉憲武）我認
      為應該是這樣子。（法官）所以在離婚協議書裡，你並沒
      有叫他們補上拋棄190 萬的意思表示？（證人劉憲武）當
      時都沒有。因為他們口頭上說不會要了。」（見本院卷第
      107 頁）等語；及參酌被告於100 年2 月14日言詞辯論期
      日所述：「（法官）離婚協議書簽定時有無提到190 萬的
      債務？（被告李文安）完全沒有，有提到欠條要還給我。
      」（見本院卷第116 頁）、證人吳卓娟證述：「簽離婚協
      議書時沒有討論190 萬元的事，證人劉憲武只有講一下子
      說那借據有沒有帶，就把話題帶開」（見本院卷第117 頁
      ）等語，可知兩造於簽訂離婚協議書時，除未於其上明文
      記載免除被告就系爭債務應負返還責任之事實外，亦未於
      簽署離婚協議書時具體談論系爭債務之債權債務關係如何
      處理乙節，則依前揭離婚協議書第3 條所約定，本院堪認
      系爭債務應屬該離婚協議書所約定協議內容外之財產及債
      務，應由被告自行理直，是被告就其系爭債務仍應對原告
      負返還責任。至於證人劉憲武雖證稱原告口頭提及不會要
      求返還系爭債務等情，然此與被告及證人吳卓娟所為證述
      有所矛盾，且證人劉憲武對於當日原告究係以「不用談」
      、「其他不用講」、「我不會跟你們要」之言詞為陳稱，
      其記億仍有所出入（見本院99年12月29日言詞辯論筆錄）
      ，似亦未能完全肯定，本院自難執此而認此部分所證為真
      。是以被告辯稱該離婚協議書業已免除原告系爭債務之返
      還責任，洵屬無據。
    (五)再按，給付無確定期限者，債務人於債權人得請求給付時
      ，經其催告而未為給付，自受催告時起，負遲延責任。其
      經債權人起訴而送達訴狀，或依督促程序送達支付命令，
      或為其他相類之行為者，與催告有同一之效力；遲延之債
      務，以支付金錢為標的者，債權人得請求依法定利率計算
      之遲延利息，民法第229 條第2 項、第233 條第1 項前段
      分別定有明文。本件原告依消費借貸之法律關係，既得請
      求被告返還借款189 萬元，則依前揭規定，原告請求被告
      給付自起訴狀繕本送達翌日即99年7 月2 日起至清償日止
      ，按年息5 ％計算之利息，於法尚無不合。
六、綜上所述，原告依消費借貸契約之法律關係，請求被告給付
    189 萬，及自起訴狀繕本送達後翌日即99年7 月2 日起至清
    償日止按年息5 ％計算之利息，為有理由，應予准許。逾此
    範圍請求，則無理由，應予駁回。又本件依消費借貸契約既
    已獲判准原告之請求，則有關不當得利部分，本院自毋庸再
    予審酌，附此敘明。
七、本件為判決之基礎已臻明確，兩造其餘之陳述及所提其他證
    據，經本院斟酌後，認為均於判決之結果無影響，亦與本案
    之爭點無涉，自無庸逐一論述，併此敘明。
八、假執行宣告：
    兩造兩造均陳明願供擔保，請准宣告假執行及免假執行。原
    告勝訴部分，經核均無不合，分別審酌相當之金額准許之。
    原告敗訴部分，其假執行之聲請亦失所附麗，應併駁回之。
九、結論，原告之訴為一部有理由，一部無理由，依民事訴訟法
    第79條判決如主文。
中    華    民    國   100    年    4     月    20    日
                  民事第一庭    法  官  趙子榮
以上正本係照原本作成
如對本判決上訴，須於判決送達後20日內向本院提出上訴狀。如
委任律師提起上訴者，應一併繳納上訴審裁判費。
中    華    民    國   100    年    4     月    20    日
                                書記官  謝榕芝